臺灣花蓮地方法院刑事判決　　　　　　　　　　　　　八十八年度訴字第一一七號
　　公　訴　人　臺灣花蓮地方法院檢察署檢察官
　　被　　　告　癸○○
　　選任辯護人　張靜
　　被　　　告　甲○○
　　選任辯護人　曾泰源
　　被　　　告　張姍怡
　　　　　　　　丑○○
　　右二人共同
　　指定辯護人　本院公設辯護人　丙○
右列被告因貪污等案件，經檢察官提起公訴（八十七年度偵字第三三六六號），本院
判決如左：
    主  文
癸○○共同連續依據法令從事公務之人員，利用職務上之機會，詐取財物，處有期徒
刑玖年，褫奪公權伍年，未扣案之偽造丁○○國民身分證、陳月琴國民身分證、盧金
枝國民身分證、壬○○國民身分證各壹張，未扣案之偽造丁○○印章、陳月琴印章、
盧金枝印章、壬○○印章各壹枚，未扣案之偽造丁○○名義「郵政定期儲金質押借據
」壹紙，以及如附表所示除編號壹（二）以外之偽造之丁○○、陳月琴、盧金枝、壬○○之署押、印文，均沒收；又共同公務員明知為不實之事項，而登載於職務上所載
之公文書，足以生損害於公眾及他人，處有期徒壹年拾月，如附表所示編號壹（二）
之偽造丁○○署押、印文，均沒收；應執行有期徒刑拾年陸月，褫奪公權伍年，未扣
案之偽造丁○○國民身分證、陳月琴國民身分證、盧金枝國民身分證、壬○○國民身
分證各壹張，未扣案之偽造丁○○印章、陳月琴印章、盧金枝印章、壬○○印章各壹
枚，未扣案之偽造丁○○名義「郵政定期儲金質押借據」壹紙，以及如附表所示偽造
之丁○○、陳月琴、盧金枝、壬○○之署押、印文，均沒收。
甲○○共同連續與依據法令從事公務之人員，利用職務上之機會，詐取財物，累犯，
處有期徒刑拾年，褫奪公權陸年，未扣案之偽造丁○○國民身分證、陳月琴國民身分
證、盧金枝國民身分證、壬○○國民身分證各壹張，未扣案之偽造丁○○印章、陳月
琴印章、盧金枝印章、壬○○印章各壹枚，未扣案之偽造丁○○名義「郵政定期儲金
質押借據」壹紙，以及如附表所示除編號壹（二）以外之偽造之丁○○、陳月琴、盧
金枝、壬○○之署押、印文，均沒收；又共同與公務員明知為不實之事項，而登載於
職務上所載之公文書，足以生損害於公眾及他人，累犯，處有期徒貳年，如附表所示
編號壹（二）之偽造丁○○署押、印文，均沒收；應執行有期徒刑拾壹年拾月，褫奪
公權陸年，未扣案之偽造丁○○國民身分證、陳月琴國民身分證、盧金枝國民身分證
、壬○○國民身分證各壹張，未扣案之偽造丁○○印章、陳月琴印章、盧金枝印章、
壬○○印章各壹枚，未扣案之偽造丁○○名義「郵政定期儲金質押借據」壹紙，以及
如附表所示偽造之丁○○、陳月琴、盧金枝、壬○○之署押、印文，均沒收。
癸○○、甲○○共同犯罪所得財物新台幣壹仟零肆拾萬玖仟捌佰柒拾玖元，應予連帶
追繳，並發還其中新台幣肆百萬元予被害人乙○○○○政管理局戊○○○舊車站支局
，其餘發還被害人乙○○○○政管理局戊○○○新城支局，如全部或一部無法追繳時
，應追徵其價額或以其財產抵償之。
張姍怡、丑○○均無罪。
    事  實
一、甲○○曾因違反麻醉藥品管理條例案件，經本院於民國八十六年十二月十六日，
    以八十六年度易字第一三三七號判處有期徒刑三月，如易科罰金以三百元折算一
    日，嗣再經台灣高等法院花蓮分院於八十七年二月二十日判決駁回上訴確定，並
    於八十七年五月十八日，易科罰金執行完畢，詎猶不知悔改。
二、癸○○係戊○○○新城北埔支局業務佐（起訴書誤繕為「郵務佐」），為依據法
    令從事公務之人，竟與甲○○共同基於意圖為自己不法所有之概括犯意聯絡，先
    由癸○○利用其擔任郵局業務佐，職務上可接觸郵政定期儲金存單客戶名單及交
    易往來資料之機會，將丁○○、陳月琴、盧金枝三人之年籍資料及交易往來情況
    ，交予甲○○，再由甲○○轉交與渠等具有犯意聯絡之真實姓名年籍不詳之成年
    男子，於不詳時、地偽造丁○○、陳月琴、盧金枝三人之國民身分證，並利用不
    知情不詳姓名之人偽刻該三人印鑑章後，連續為下列行為：（一）於八十七年二
    月四日，推由與渠等具有犯意聯絡之真實姓名年籍不詳之成年女子，持偽造之丁○○國民身分證及印鑑章前往北埔支局，偽稱丁○○存放於該局之面額新台幣（
    下同）三百萬元定期存單已遺失，並偽填「郵政定期儲金儲戶更換印鑑申請書」
    （背面為「更換事項記要」）、「存單掛失止付申請書」及「掛失補副帳戶新舊
    帳號通知聯」、「郵政定期儲金整存整付指定續存郵局通知單」各一份，均加蓋
    如附表所示偽造之丁○○印鑑章並偽造丁○○署押，而偽造該等私文書後，持以
    行使交予郵局承辦公務員，辦妥補發丁○○定期存款新存單及變更印鑑，暨轉存
    至戊○○○之手續，致該承辦業務之公務員將丁○○定期存款掛失補副、更換印
    鑑暨轉存等不實之事項，登載於其職務上所掌管之電腦電磁紀錄內；旋於同年二
    月七日，再由上揭真實姓名年籍不詳之成年女子持該補發後之新存單及變更後之
    印鑑章，至戊○○○（起訴書誤載為花蓮郵政總局）偽填「郵局定期儲金質押借
    據」一張，連同偽造之丁○○國民身分證一併交予郵局承辦公務員辦理定期存單
    質押借款，致郵局承辦公務員陷於錯誤，而貸與現金二百七十萬元，且將丁○○
    定存單質押借款之不實事項登載於其職務上所掌之電腦電磁紀錄內，足以生損害
    於丁○○及郵局管理定期存款帳戶資料之正確性。（二）於八十七年五月十三日
    ，推由甲○○夥同具有犯意聯絡之真實姓名年籍均不詳成年女子，持偽造之陳月
    琴國民身分證及印鑑章前往戊○○○舊車站支局（即第一支局，以下簡稱舊車站
    支局），偽稱陳月琴存放於該局之四百萬元定期存單已遺失，並偽填「郵政定期
    儲金儲戶更換印鑑申請書」（背面為「更換事項記要」）、「存單掛失止付申請
    書」及「掛失補副帳戶新舊帳號通知聯」各一份，均加蓋如附表所示偽造之陳月
    琴印鑑章，並偽造陳月琴署押，而偽造該等私文書後，持以行使交予郵局承辦公
    務員，辦妥補發陳月琴定期存款新存單及變更印鑑手續，致該承辦業務之公務員
    將陳月琴定期存款掛失補副、更換印鑑等不實之事項，登載於其職務上所掌管之
    電腦電磁紀錄內，其後再於同年五月二十日（起訴書誤載為八十七年五月十二日
    ），由同一名女子持該補發後之新存單、偽造之陳月琴印鑑章及前述偽造之陳月
    琴國民身分證，至該郵局辦理定期存款提前解約，並偽填「郵政定期儲金本息轉
    存申請書」一份，致郵局承辦公務員陷於錯誤，於該女子在定存單背面偽簽如附
    表所示陳月琴署押，並蓋用偽造印鑑章後，將陳月琴之定期存單解約，並交予面
    額四百萬元，票號「D0000000」之郵局公務支票乙紙，且使承辦之郵局公務員將
    該等解約、提領等不實事項登載於其職務上所掌管之郵局電腦電磁紀錄內。得手
    後，甲○○隨即在「郵政存簿儲金存款單」、前開公務支票背面各偽造「壬○○
    」署押一枚，並交予郵局承辦公務員，而將該支票存入由具有犯意聯絡之真實姓
    名年籍均不詳成年男子預先於同年五月十二日持偽造之壬○○國民身分證、印章
    ，在戊○○○中山路支局（即第十九支局，以下簡稱中山路支局），偽造如附表
    所示壬○○印文、署押，而偽造壬○○名義「郵政存簿儲金立帳申請書」私文書
    一份後，持以行使，交予郵局承辦公務員辦理開戶，並經由癸○○於五月十三日
    辦理存摺換簿之壬○○名義帳戶內，並即偽造如附表所示壬○○印文，偽填「郵
    政存簿儲金提款單」一份，將該筆款項悉數提領，並使承辦上開事項之郵局公務
    員，將壬○○開戶、存入並提領四百萬元款項等不實事項登載於其職務上所掌管
    之電腦電磁紀錄內，足以生損害於陳月琴、壬○○及郵局管理定期存款帳戶資料
    之正確性。（三）於八十七年八月十八日（起訴書誤載為五月十八日），由甲○○夥同具有犯意聯絡之真實姓名年籍均不詳成年女子，商請不知情之張姍怡陪同
    該成年女子，持偽造之盧金枝國民身分證及印鑑章，前往戊○○○新城支局（即
    第六支局，以下簡稱新城支局），偽稱盧金枝（起訴書誤載為陳女即陳月琴）存
    於該郵局之金額各為四百八十二萬元及一百五十八萬九千八百七十九元之定期存
    單二紙已遺失，並偽填「郵政定期儲金儲戶更換印鑑申請書」（背面為「更換事
    項記要」）、「存單掛失止付申請書」及「掛失補副帳戶新舊帳號通知聯」各一
    份，加蓋如附表所示之盧金枝之印鑑章及偽造盧金枝署押後，而偽造該等私文書
    後，持以行使交予郵局承辦公務員，辦妥補發新盧金枝定期存單及變更印鑑手續
    ，致該承辦業務之公務員將盧金枝定期存款掛失補副、更換印鑑等不實之事項，
    登載於其職務上所掌管之電腦電磁紀錄內；嗣於同年八月二十日（起訴書誤載為
    八月二十一日）再由同一名成年女子至中山路支局，持該補發後之二紙盧金枝名
    義新定期存單及偽造之盧金枝印鑑章，偽填「郵政定期儲金整存整付指定續存郵
    局通知單」二份，並於其上加蓋如附表所示之盧金枝之印鑑章而偽造盧金枝印文
    各一枚及偽造盧金枝署押各一枚，而偽造該等私文書後，均持以行使交予郵局承
    辦公務員，將該兩筆定期存款轉存至中山路支局，致使郵局承辦公務員，將該不
    實之盧金枝轉存二筆定期存款事項登載於其職務上所掌管之郵局電腦電磁紀錄內
    ；再於同年八月二十五日上午十一時十分許（起訴書誤載為十一時二十五分），
    由同一名女子至該局辦理定期存款提前解約，致郵局人員陷於錯誤，於該成年女
    子於定期存單背面偽簽如附表所示之盧金枝署押暨蓋用偽造盧金枝印鑑章而偽造
    盧金枝印文後，即將定期存單解約，並交予該成年女子現金六百四十萬九千八百
    七十九元，且將該等不實之事項登載於其職務上所掌管之電腦電磁紀錄內，足以
    生損害於盧金枝及郵局管理定期存款帳戶資料之正確性。其後，癸○○與甲○○
    等人擔心丁○○定期存款到期會暴露其等犯行，乃另行起意，商議由癸○○設法
    將詐得之盧金枝定期存款中之三百萬元用以償還其等先前以丁○○定期存單向戊○○○質借之款項，再將該定存單轉存回北埔支局。癸○○旋於同年八月二十五
    日十一時五十一分許，商請不知情之丑○○至戊○○○，償還二百七十萬元之質
    借款項及利息，致使該承辦之郵局公務員登載該不實事實於所掌管之電腦電磁紀
    錄內，癸○○並隨即返回其所服務之北埔支局，偽填「郵政定期儲金整存整付指
    定續存局通知單」，並蓋用偽造之丁○○印鑑章，而偽造如附表所示之丁○○印
    文後，將該筆定期存單轉移至北埔支局續存，並將該等丁○○定期存款轉存之不
    實事項登載於其所掌管郵局電腦電磁紀錄內，足以生損害於丁○○及郵局管理定
    期存款帳戶資料之正確性。嗣於八十七年八月三十一日上午九時三十分許，盧金
    枝持原存單欲至新城支局辦理借款事宜時，始查覺上情。
三、案經花蓮縣警察局移送臺灣花蓮地方法院檢察署檢察官偵查起訴。
    理  由
壹、有罪部分
一、訊據被告甲○○固不否認夥同不詳姓名年籍之成年男子與成年女子，持偽造之身
    分證、印鑑章暨預先查妥欲詐領之郵局定期存單資料，以如事實欄所載之手法，
    向郵局詐領定期存單存款或辦理質押借款，嗣並利用所詐得之盧金枝定期存款其
    中部分款項，交由癸○○持以償還存戶丁○○質借金額與利息，並由癸○○將丁○○定期存款轉存至北埔支局之事實，惟辯稱：同案被告癸○○並未參與本案犯
    行云云；另訊據被告癸○○雖坦承有偕同不知情之丑○○償還丁○○質借款項與
    利息，並將丁○○定期存款轉存至北埔支局之事實不諱，然矢口否認有何貪污、
    偽造文書及詐欺取財犯行，辯稱：伊確未參與甲○○等人所為之本案犯行，亦未
    提供任何郵局存戶之資料予他人，係甲○○平時都在郵局走動，發現有人存較大
    筆款項時，就選定為目標，當場能偷記到資料的就當場記，如果不行就尾隨目標
    回家，確定住址後，再由戶政方面查出目標之身份資料，知悉該等存戶之資料後
    ，要伊配合查證，另存簿轉換，係伊本於職權所為，並非幫助甲○○便於提款，
    至持款償還郵局部分，係伊知悉甲○○詐領郵局存戶存款，怕會牽連到伊，乃要
    求甲○○還款云云。經查：右揭事實，業據被害人丁○○、盧金枝及證人即被害
    人陳月琴之父辛○○分別指述歷歷，核與被告甲○○所為自白大致相符，另證人
    壬○○亦到庭結證稱：伊並未在戊○○○中山路支局開戶過，亦未曾在花蓮辦理
    郵局存摺換簿及存、提領郵局公務支票等語（見本院九十一年八月六日訊問筆錄
    ）。質之被告甲○○對於係何人提供郵局存戶之定期存單資料乙事，先則供稱係
    台中某曾姓男子提供，後又供稱係台中某綽號為「家昇」者所提供；而對於何人
    偽造相關定期存單存戶之身分證、印鑑章部分，先則供稱係曾姓男子所為，後又
    稱係被告甲○○自己偽造，嗣再改口稱係綽號「家昇」男子所偽造（見甲○○八
    十七年九月十四日下午四時五十分於新興分局警訊筆錄、本院八十八年六月二十
    五日訊問筆錄），其前後供述不一，所陳提供據以作案之郵局存戶資料來源是否
    屬實，顯值懷疑，尚難遽以採信。第查，揆諸本案犯罪情節，必須有熟悉郵局內
    部作業程序，並能取得定期存單資料之人呼應配合，事前精確地選擇欲詐領之定
    期存單標的，並隨時監控存戶動態，否則無以為之。蓋本案被告主要係詐領郵局
    定期存款戶之定期存單存款或以定期存單向郵局辦理質押借款，然郵局定期存單
    其存款金額之下限，整存為一萬元，零存整付為五千元，上限則無限制，此業據
    證人即戊○○○儲匯股儲匯經辦員庚○○到庭證述綦詳（見本院九十一年八月六
    日訊問筆錄），是其存單之數目為數眾多，則如何於眾多之存單中選擇金額甚高
    而值得詐領之標的，並非易事，以本案三次詐領情形為例，其具有三項相同特徵
    ：均係郵局之定存戶。均尚於有效之定存期間內。所選擇詐領標的最少係
    三百萬元以上之標的。足見被告並非任擇詐領標的，甚為明灼。而要於眾多定期
    存單中選擇高額之定期存單，實非如被告癸○○所言係被告甲○○經常於各郵局
    走動觀察所能得知（見癸○○八十七年九月三日警訊筆錄），按依經驗法則，存
    款數額較高之定期存單客戶何時出現無從預先得知，且其等選擇於何郵局支局開
    戶存款亦難事先研判，被告甲○○竟能如此湊巧地遇上數名高額定期存單存戶，
    且窺得其存單資料，實殊難想像！即便其有多數共犯，但相較於偌多之郵局，出
    現值得選取標的之時間、空間之不確定性極高，欲以被告癸○○所述方式發現值
    得選取標的，其所需時間、精力恐難以估計，當非亟欲作案之被告甲○○等人所
    願採行，被告癸○○所述顯有悖常情。又被告等如欲謊稱定期存單遺失，以偽造
    之身分證、印鑑章辦理補單（即至郵局掛失原定期存單，另補發定期存單及更換
    新印鑑章等程序），必須確保其所選擇之標的（即金額較大之定期存單存款戶）
    ，自其被選擇成為標的起至被詐領時止，該定期存單未有解約、屆期或轉出等現
    象，否則冒然至該郵局辦理補單，極易被郵局人員識破拆穿而遭追訴。從而該提
    供資料之共犯，不僅須提供資料，且必須隨時監控，確保其等欲盜領之特定時點
    ，該等定期存單並未解約或轉出，而由此點，更可證明本案詐領犯行，係存有共
    犯於郵局內部，且係連續地監控其等所欲詐領之標的。再者，郵局為服務社會民
    眾，於全國各地廣設支局，相較於銀行而言，無論就何特定區域內，其支局數目
    均遠高出銀行所設分行數十倍有餘，花蓮地區亦不例外，準此，苟被告等欲以最
    有效率擇出值得詐領之高額定期存戶，自無捨銀行而就郵局之理，益徵本案必有
    郵局內部人員為內應。而對一般民眾而言，任何數額之定期存單皆是其辛勞工作
    或投資、買賣掙得之款項，至郵局填具該等資料時，當不欲他人知悉而必採取適
    當之措施，防範他人在旁偷窺，如本件之大額定期存單，其存戶自當更為謹慎小
    心，且一般人想要藉機由旁偷窺而能獲全部資料（包含姓名、住址、身分字號、
    金額、存單號碼等），除非全程緊挨存戶身旁觀察，否則實難獲得該等全部資料
    ，然倘如此，此舉定會招致該定期存單存戶之警覺，則欲詐領者，欲光靠偷窺取
    得上述資料實顯有困難。另根據卷附郵政儲金匯業局八十二年九月二十九日電通
    字第一八五四號函，郵政第二代電腦整合連線作業系統，係於八十二年十月十二
    日正式轉換，參諸證人即案發時任職北埔支局局長之子○○之證詞（見本院九十
    年九月四日訊問筆錄），可知自該日起，儲匯窗口之職員均可查詢電腦資料庫內
    之任何資料，查詢範圍沒有限制，且儲匯窗口之每位職員各有自己的密碼，只要
    知道客戶身分證字號均可查詢相關資料，從而，郵局內部員工如有心接應，即可
    利用該電腦連線系統廣泛查詢各該支局存戶之相關資料。復查，本案被害人盧金
    枝被詐領之兩筆定期存單，其存款日期一為八十七年七月，一為八十七年一月（
    附於警訊卷內），合計金額共六百四十多萬元，若係以偶然「偷看」他人資料方
    式而予詐領，衡情亦僅能得知其中一筆，焉能同時得知被害人盧金枝有兩筆定期
    存單，而一次詐領兩筆？由此益證被告等事前業已對欲詐領標的之存戶資料，作
    過全面蒐詢與整理，絕非於郵局流漣即可偶然觀得，更可見被告癸○○所辯被告
    國屏係經常於郵局逗留觀察而得知該等資料云云，係屬無稽。由上述說明可知，
    本案必係由郵局內部人員提供相關定期存單之資料，否則並無可能如此精確地選
    擇有詐領價值之高額定期存單，並進而監控該存單現況予以詐領，且能提供郵局
    定期存單資料之人必是郵局內之儲匯窗口職員或其他能開啟電腦資料庫之職員，
    而本案被告癸○○並不諱言案發時其係戊○○○北埔支局辦理儲匯業務之窗口職
    員，論理上自可能藉由職務之便，查詢郵局存戶資料，並提供予被告甲○○等人
    。猶有進者，對於被害人丁○○被詐領案，被告癸○○曾供稱被告甲○○於詐領
    丁○○之郵局定期存單存款前，曾知會欲詐領之事，並出示偽造之丁○○國民身
    分證予被告癸○○，問其能否辯識真偽，且事後亦拿丁○○之定期存單向被告癸○○炫耀其成功詐領了丁○○之定期存單等語（見癸○○八十七年九月三日警訊
    筆錄），並言「還沒開始做之前，約有七、八人資料，是被告甲○○拿一張紙給
    我看，紙上有寫七、八個人姓名，身分證號碼。」、「甲○○說這些人是郵局的
    客戶，要求我配合他來詐領這些人的定存款項。他要求我配合查一下這些人有無
    轉出、轉入，是否有中途解約，確實之金額。」、「他應該知道該等資料，他想
    要確認。」、「我事後想起，有女孩子打電話來找我，說出她的名字、身分證號
    碼、存單號碼後，問我這筆錢，她的存單遺失了，有無被領走，我就幫她查，我
    們的業務可以做這種電話回答。而且，恰好有三個女孩子來問過，我事後想起金
    額跟被盜領的金額差不多，我記得第一個問的就是三百萬沒錯。」、「這些人打
    電話來都是說要找廖先生。」（見台灣花蓮地方法院檢察署癸○○八十七年十一
    月三十日偵訊筆錄），則被告癸○○事前已知被告甲○○要詐領定期存單之事，
    並看過偽造之丁○○國民身分證，於來電指明找伊查詢存戶資料時，復願配合其
    等查詢郵局定期存單存戶之現階段情況資料，而未適時反應其支局主管，足徵其
    主觀上確有不法所有之意圖暨親自參與犯罪行為之分擔實施。其次，被告癸○○
    在第三次詐領被害人盧金枝六百四十多萬元之當日負責償還丁○○之質借款項，
    次日更收受被告甲○○為表感謝所贈價值一萬五千元之金錶乙只，此據其於警訊
    時供認在卷，觀其所為供詞，明確指出交付金錶時間是八十七年八月二十六日十
    七時許，地點係第十四支郵局之富國郵局等情，顯非隨口搪塞，應屬可信，其事
    後翻異前詞，尚無足採。又被告甲○○苟係自他人處獲得欲詐領之存戶資料，則
    該提供資料者既能多次精確地選擇，並提供有價值標的之資料，當亦能輕易地監
    控該等資料最新變化，如欲進一步獲得其他可用資訊，只需向原提供資料人查詢
    即可，何須甘冒自曝犯行之高度風險，再特地向身為郵局員工之被告癸○○做查
    證工作？故此種情形最合理的解釋，即被告癸○○即為該提供相關郵局定期存單
    存戶資料之人。另就關於被告癸○○返還丁○○定期存單質借款項，並將存單轉
    回北埔支局乙節，被告甲○○雖供稱：係因其當時遭通緝，故由被告癸○○幫忙
    將丁○○之錢還回去等語（見本院九十年三月九日訊問筆錄），然被告甲○○既
    遭通緝，當更需要金錢支應日常開銷，為何還欲將辛苦質借詐領得來之金錢還清
    ，且轉回丁○○原本之北埔支局帳戶？其於客觀上顯缺乏為此作為之動機。更何
    況丁○○原定期存單之署押暨印鑑章均已變更，存戶丁○○肯定已無法領到存款
    ，如轉回北埔支局，則被告癸○○即可乘其係北埔支局儲匯窗口職員之便，於丁○○之定期存單到期至北埔郵局領錢時，主動招呼丁○○至其儲匯窗口辦理，甚
    至可經由被告癸○○主動電告丁○○前來至癸○○當班之窗口辦理，以防東窗事
    發。蓋如案情曝光，則丁○○定期存單既係由被告癸○○經手，有卷附存單一份
    在卷可按，其勢必係首遭懷疑調查之對象，換言之，被告癸○○係真正從該還款
    行為獲得益處的人。次查，徵諸附於警訊卷之相關文件資料，被告甲○○夥同共
    犯詐領被害人盧金枝定期存單存款三十多分鐘後，被告癸○○立即於花蓮總局還
    款，猶如親領親還般，且被告甲○○於時間上亦配合地滴水不漏，甫詐領得盧金
    枝定存款項即轉交被告癸○○，益證被告癸○○與被告甲○○就事實欄所載之詐
    領郵局定期存單存款或辦理質借，以及償還丁○○存單質借款項利息暨移轉北埔
    支局等行為，均有犯意聯絡與行為分擔。又被告甲○○、癸○○以偽造證件及印
    章，偽造相關文件詐得被害人丁○○、陳月琴、盧金枝郵局定期存款，暨將丁○○定期存單轉回北埔支局等行為，顯已足生損害於丁○○、陳月琴、盧金枝及郵
    局管理定期存款帳戶資料之正確性，亦無待言。此外，並有如附表所示之文件附
    卷可稽，本件事證明確，被告甲○○、癸○○犯行均洵堪認定。
二、按被告癸○○係戊○○○北埔支局業務佐，負責辦理郵政儲匯業務，為依法令從
    事公務之人員；又錄音、錄影或電磁紀錄，藉機器或電腦之處理所顯示之聲音、
    影像或符號，足以為表示其用意之證明者，應以文書論，此觀刑法第二百二十條
    之規定自明；被告癸○○與被告甲○○暨真實姓名年籍均不詳之其他成年男子與
    女子，共同以上揭手法詐領丁○○郵局定期存單並持以質借款項暨共同詐領陳月
    琴、盧金枝之郵局定期存單存款，並使郵局之承辦公務員將該等不實事項登載於
    職務上所掌管之電腦電磁紀錄內，核被告癸○○、甲○○所為，均係犯貪污治罪
    條例第五條第一項第二款之利用職務上之機會，詐取財物罪、刑法第二百十條、
    第二百十二條、第二百十六條之行使偽造私文書罪、行使偽造特種文書罪、第二
    百二十條、第二百十四條之使公務員登載不實罪。其中被告甲○○雖非依法令從
    事公務之人員，但與具有該等身分之被告癸○○共犯之，依貪污治罪條例第三條
    規定，仍應論以貪污治罪條例第五條第一項第二款之罪。被告癸○○、甲○○偽
    造印章、印文或署押，各係偽造文書之部分行為，而偽造文書之低度行為亦為行
    使之高度行為所吸收，均不另論罪。另被告癸○○、甲○○為達詐取被害人丁○○、陳月琴、盧金枝定期存款之同一目的，推由共犯連續於八十七年二月四日在
    北埔支局，偽造丁○○「郵政定期儲金儲戶更換印鑑申請書」（背面為「更換事
    項記要」）、「存單掛失止付申請書」、「掛失補副帳戶新舊帳號通知聯」、「
    郵政定期儲金整存整付指定續存郵局通知單」各一份；於八十七年五月十三日在
    舊車站支局，偽造陳月琴「郵政定期儲金儲戶更換印鑑申請書」（背面為「更換
    事項記要」）、「存單掛失止付申請書」、「掛失補副帳戶新舊帳號通知聯」；
    於八十七年八月十八日在新城支局，偽造盧金枝「郵政定期儲金儲戶更換印鑑申
    請書」（背面為「更換事項記要」）、「存單掛失止付申請書」、「掛失補副帳
    戶新舊帳號通知聯」；其等各該次之偽造數份私文書，皆係為遂行詐取財物之犯
    行，且時間密接，侵害同一法益，均屬基於同一犯意之接續行為，各應為接續犯
    ，而屬單純一罪。被告癸○○、甲○○與真實姓名年籍不詳之成年男子、成年女
    子，就上揭犯行，均具有犯意聯絡與行為分擔，均為共同正犯。被告甲○○、癸○○利用不知情之不詳姓名之人偽刻被害人等之印鑑章，為間接正犯。被告癸○○、被告甲○○先後多次詐領財物、行使偽造特種文書、行使偽造私文書、使公
    務員登載不實之行為，均時間緊接，犯罪構成要件相同，顯係各基於概括犯意為
    之，均應依刑法五十六條連續犯規定論以一罪，並加重其刑。被告甲○○、癸○○所犯上開諸罪間，有方法結果之牽連關係，應從一重之貪污治罪條例第五條第
    一項第二款連續利用職務上機會詐取財物罪處斷。又公訴人起訴事實雖未敘及被
    告王癸○○、甲○○使公務員登載不實部分之犯行，然因該部分與起訴事實具有
    牽連犯之裁判上一罪關係，為起訴效力所及，依刑事訴訟法第二百六十七條之規
    定，本院自得併予審究，附此敘明。此外，被告癸○○、甲○○另行起意，推由
    被告癸○○向戊○○○償還丁○○定期存單質借款項及利息，並將存單轉回北埔
    支局續存，致使承辦之郵局公務員登載該不實事項於所掌管之電腦電磁紀錄內，
    其後被告癸○○復至北埔支局，將丁○○定期存款轉存之不實事項登載於其所掌
    管郵局電腦電磁紀錄內，核其等此部分所為，均係犯有刑法第二百十六條、第二
    百十條之行使偽造私文書罪、同法第二百十三條、二百二十條之公務員登載不實
    罪、第二百十四條、第二百二十條使公務員登載不實罪。被告癸○○、甲○○偽
    造印章、印文或署押之行為，各係偽造文書之部分行為，而偽造文書之低度行為
    則為行使之高度行為所吸收，均不另論罪。被告甲○○雖無公務員身分，但其為
    共同實施該等犯罪之人，依刑法第三十一條第一項之規定，亦應論以公務員登載
    不實罪之共同正犯。被告甲○○、癸○○利用不知情之丑○○償還質借款項，致
    使公務員登載不實，為間接正犯。被告癸○○、甲○○所犯上述三罪間，具有方
    法結果之牽連關係，應從一重之刑法第二百十三條公務員登載不實罪論處。又公
    訴人起訴事實雖未敘及被告王癸○○、甲○○此部分使公務員登載不實、公務員
    登載不實之犯行，然因該部分與起訴事實具有牽連犯之裁判上一罪關係，為起訴
    效力所及，依刑事訴訟法第二百六十七條之規定，本院自得併予審究，附此敘明
    。渠等二人嗣後之還款行為係為恐犯行曝露，為掩飾其先前之詐領行為所為，故
    其等所犯連續利用職務上機會詐取財物罪，與公務員登載不實罪間，乃係犯意各
    別，行為互殊，應予分論併罰。再查，被告甲○○曾因違反麻醉藥品管理條例案
    件，經本院於八十六年十二月十六日，以八十六年度易字第一三三七號判處有期
    徒刑三月，如易科罰金以三百元折算一日，嗣再經台灣高等法院花蓮分院於八十
    七年二月二十日判決駁回上訴確定，並於八十七年五月十八日，易科罰金執行完
    畢，此有台灣高等法院及本院被告全國前案紀錄表各一份附卷可稽，按連續犯罪
    行為之終了，如在另一犯罪有期徒刑執行完畢後五年以內，應無解於累犯罪之成
    立（參見最高法院三十三年度上字第一五七七號判例），是其於五年內再犯本件
    有期徒刑以上之罪，應依累犯之規定，就所犯上揭共同連續與依據法令從事公務
    之人員利用職務上之機會詐取財物罪、共同與公務員明知為不實之事項而登載於
    職務上所載之公文書罪，各加重其刑，並就共同連續與依據法令從事公務之人員
    利用職務上之機會詐取財物罪部分遞加重其刑。另依貪污治罪條例第十條規定，
    被告癸○○、被告甲○○等所詐領之款項，尚有一千零四十萬九千八百七十九元
    應予追繳發還被害人臺灣北區郵政管理局戊○○○舊車站支局及戊○○○新城支
    局（參最高法院七十七年度台上字第四六九六號判決意旨），如全部或一部無法
    追繳時，應追徵其價額，或扣押被告癸○○、被告甲○○所有之相同價值財產以
    供抵償。本件被告癸○○、被告甲○○均係宣告有期徒刑以上之刑，爰均併依貪
    污治罪條例第十七條之規定，宣告如主文所示之褫奪公權。爰審酌被告甲○○有
    如犯罪事實欄之前科紀錄，素行不佳，犯案後尚積極掩飾他共同被告之犯行，然
    對其個人參與部分業已自白，被告癸○○雖無前科，然身為金融機關公務人員，
    竟利用熟稔各項金融業務之機會，與他人共謀破壞國家機關之公信暨損害郵局及
    各該存戶之利益，案發後至審理期間，猶飾詞否承認各項犯行等情，暨參考各該
    被告之智識程度，犯罪手段等一切情狀，各宣告如主文所示之刑，並均定其應執
    行之刑。
三、本案偽造之丁○○、陳月琴、盧金枝、壬○○之國民身分證各一張，暨偽造丁○○之「郵政定期儲金質押借據」雖未經扣案，但無證據證明業已滅失，且該「郵
    政定期儲金質押借據」於清償質借款項時已發還被告癸○○，上開物品均屬被告
    甲○○、癸○○及其共犯所有，且係供犯罪所用之物，均應依刑法第三十八條第
    一項第二款宣告沒收。偽造之丁○○、陳月琴、盧金枝、壬○○等人之印章各壹
    枚，雖未扣案，但無證據證明業已滅失，連同如附表編號壹、貳、、肆內所示
    偽造丁○○、陳月琴、盧金枝、壬○○等人之署押、印文，均應依刑法第二百十
    九條之規定予以宣告沒收。
貳、無罪部分
一、公訴意旨略以：被告張姍怡、癸○○、甲○○、丑○○共同意圖為自已不法之所
    有，基於概括之犯意，由癸○○利用其擔任業務佐之機會，將丁○○、陳月琴、
    盧金枝等三人之資料交予甲○○，夥同姓名不詳之成年人，共同偽造該三人之身
    分證暨印鑑章後，分別詐領該三人定期存單內之存款或以之質押借款；被告己○○並於八十七年五月十八日，夥同甲○○及另名不詳姓名之人前往戊○○○新城
    支局，詐領盧金枝之定期存單，並於同年八月二十五日再次夥同甲○○及另名不
    詳女子於戊○○○中山路支局辦理定期存款提前解約，致郵局陷於錯誤，將盧金
    枝之定期存單解約後交予現金六百四十萬九千八百七十九元予甲○○等人；另被
    告丑○○亦於八十七年五月二十五日，夥同被告癸○○前往花蓮郵政總局，將所
    詐領之盧金枝定期存單部分款項，用以償還其等前曾詐領之丁○○定期存單之質
    借款項暨利息。因認被告張姍怡、丑○○均涉犯貪污治罪條例第五條第一項第二
    款之利用職務詐欺取財罪、第二百十六條、第二百十二條、第二百十條之行使偽
    造特種文書罪、行使偽造私文書罪云云。
二、按犯罪事實應依證據認定之，無證據不得推定其犯罪事實；又不能證明被告犯罪
    者，應諭知無罪之判決，刑事訴訟法第一百五十四條、第三百零一條第一項前段
    分別定有明文。而事實之認定，應憑證據，如未能發現相當證據，或證據不足以
    證明，自不能以推測或擬制之方法，為裁判基礎；又認定不利被告之事實，須依
    積極證據，苟積極證據不足為不利被告事實之認定時，即應為有利於被告之認定
    ，更不必有何有利之證據；再事實審法院對於證據之取捨，依法雖有自由判斷之
    權，然積極證據不足證明犯罪事實時，被告之抗辯或反證縱屬虛偽，仍非有積極
    證據足以證明其犯罪時，不能遽為有罪之認定，最高法院著有四十年度臺上字第
    八六號、三十年度上字第八一六號及三十年度度上字第一八一號判例足資參照。
    又「認定犯罪事實所憑之證據，雖不以直接證據為限，間接證據亦包括在內，然
    而無直接或間接證據，其為訴訟上之證明，須於通常一般人均不致有所懷疑而得
    確信其為真實之程度者，始得據為有罪之認定，倘其證明尚未達到此一程度，而
    有合理之懷疑存在時，事實審法院復已就其心證上理由予以闡述，敘明其如何無
    從為有罪之確信，因而為無罪之判決，尚不得任意指為違法。」（最高法院七十
    六年度臺上字第四九八六號判例參照）
三、訊據被告張姍怡、丑○○均堅決否認涉有公訴人所指上揭罪嫌，被告張姍怡辯稱
    ：伊於花蓮市太陽城遊藝場見過被告甲○○數次，該二次皆係甲○○找伊陪同甲○○之妻前往辦手續暨領款，都是臨時電告，請伊幫忙，伊只是站在朋友立場去
    幫忙而已等語。被告丑○○辯稱：八十七年八月二十五日上午十一時許，被告癸○○至伊上班地點，稱有一筆錢欲還給郵局，找伊幫忙，拿三百萬元及一張單據
    予之，再載伊至花蓮郵政總局，由伊至櫃檯辦理手續及還款，伊曾問被告癸○○
    為何不自己辦，被告癸○○答稱因向客戶借錢，自己又在郵局上班，不好意思，
    伊不疑有他，乃代為辦理，並未收任何好處等語。
四、本件公訴人認被告張姍怡、丑○○分別涉犯右揭罪嫌，無非以被告張姍怡如非共
    犯，何以勤於該數日間二次陪同不詳女子前往辦理，且何以每次辦妥後，甲○○
    即能在外接應；另被告丑○○既與癸○○共同持款償還郵局，且癸○○復已填載
    郵政定期儲金轉移單，並加蓋丁○○之印鑑，被告丑○○斷無不知償還該筆款項
    用途之理為其論據。經查：訊據本案被告甲○○供稱：伊係於遊樂場認識張姍怡
    ，係騙張姍怡其妻要領錢，請張姍怡幫忙，被告張姍怡不知本案經過等語，另被
    告癸○○亦供稱：其填好相關文件後，即央請被告丑○○代其去郵局還款，丑○○就本案並不知情等語，分別與被告張姍怡、丑○○所辯情節相符。衡情，就社
    會一般大眾而言，至金融機構存提款項，乃屬日常生活中常見之法律行為，如因
    款項數額較高，為存提款之安全計，而接受友人央請結伴同行，乃極符常理之事
  ，縱未加過問細節，亦非無可能，本件被告甲○○、癸○○既就被告張姍怡、丑
    ○○未參與本案，供陳明確，復查無其他積極證據足資證明被告張姍怡、丑○○
    與被告甲○○、被告癸○○間，就上揭犯行有何犯意聯絡與行為分擔情事，自難
    僅以被告張姍怡、丑○○有陪同前往郵局提款、還款之事實，即遽而臆測、推論
    其等係屬本案之共同正犯。從而，既不能證明被告張姍怡、丑○○犯罪，揆諸前
    揭法條及判例意旨，即應為渠等二人無罪之諭知。
據上論斷，應依刑事訴訟法第二百九十九條第一項前段、第三百零一條第一項前段，
貪污治罪條例第五條第一項第二款、第三條、第十條第二項、第十七條，刑法第十一
條前段、、第二十八條、第五十六條、第二百十六條、第二百十條、第二百十二條、
第二百十三條、第二百十四條、第二百二十條、第五十五條、第四十七條、第五十一
條第五款第三十七條第二項、第三十八條第一項第二款、第二百十九條，判決如主文
。
本案經檢察官黃冠運到庭執行職務。
中      華      民      國    九十一    年      九      月     三十     日
                              臺灣花蓮地方法院刑事庭
                                  法  官  陳  世  博
右正本證明與原本無異。
如對本判決不服，應於送達後十日內，向本院提出上訴狀。（應抄附繕本）告訴人或
被害人如對於本判決不服者，應具備理由請求檢察官上訴，其上訴期間之計算係以檢
察官收受判決正本之日期為準。
                                  法院書記官
中      華      民      國    九十一    年      十      月     十一     日
附錄本判決論罪之法律條文：
刑法第二百十六條
行使第二百十條至第二百十五條之文書者，依偽造、變造文書或登載不實事項或使登
載不實事項之規定處斷。
刑法第二百十條
偽造、變造私文書，足以生損害於公眾或他人者，處五年以下有期徒刑。
刑法第二百十二條
偽造、變造護照、旅券、免許證、特許證及關於品行、能力、服務或其他相類之證書
、介紹書，足以生損害於公眾或他人者，處一年以下有期徒刑，拘役或三百元以下罰
金。
刑法第二百十三條
公務員明知為不實之事項，而登載於職務上所掌之公文書，足以損害於公眾或他人者
，處一年以上七年以下有期徒刑。
刑法第二百十四條
明知為不實之事項，而使公務員登載於職務上所掌之公文書，足以生損害於公眾或他
人者，處三年以下有期徒刑、拘役或五百元以下罰金。
刑法第二百二十條
在紙上或物品上之文字、符號、圖畫、照像，依習慣或特約，足以為表示其用意之證
明者，關於本章及本章以外各罪，以文書論。
錄音、錄影或電磁紀錄，藉機器或電腦之處理所顯示之聲音、影像或符號，足以為表
示其用意之證明者，亦同。
稱電磁紀錄，指以電子、磁性或其他無法以人之知覺直接認識之方式所製成之紀錄，
而供電腦處理之用者。
附表：
壹、（一）八十七年二月四日「郵政定期儲金儲戶更換印鑑申請書」上偽造之「林明
          珠」署押一枚、印文一枚及背面「更換事項記要」上「丁○○」印文一枚
          。「郵局存單掛失止付申請書」上偽造之「丁○○」署押一枚、印文一枚
          。「掛失補副帳戶新舊帳號通知聯」上偽造之「丁○○」署押一枚、印文
          三枚。
    （二）八十七年八月二十五日於「郵政定期儲金指定續存局通知單」上偽造之「
          丁○○」署押一枚、印文一枚。
貳、（一）八十七年五月十三日「郵政定期儲金儲戶更換印鑑申請書」上偽造之「陳
          月琴」署押一枚、印文一枚及背面「更換事項記要」上印文一枚。「郵局
          存單掛失止付申請書」上偽造之「陳月琴」署押一枚、印文一枚。「掛失
          補副帳戶新舊帳號通知聯」上偽造之「陳月琴」署押一枚、印文一枚。
    （二）八十七年五月二十日於陳月琴「郵政定期儲金存單」背面偽造之「陳月琴
          」署押一枚、印文一枚。「郵政定期儲金本息轉存申請書」上偽造之「陳
          月琴」印文一枚。
、（一）八十七年八月十八日兩紙「郵政定期儲金儲戶更換印鑑申請書」上偽造之
          「盧金枝」署押各一枚、印文各一枚及背面「更換事項記要」上印文各一
          枚。兩紙「郵局存單掛失止付申請書」上偽造之「盧金枝」署押各一枚、
          印文各一枚。兩紙「掛失補副帳戶新舊帳號通知聯」上偽造之「盧金枝」
          署押各一枚、印文各一枚。
    （二）八十七年八月二十日於兩紙「郵政定期儲金指定續存局通知單」上偽造之
          「盧金枝」署押各一枚、印文各一枚。
    （三）八十七年八月二十五日於盧金枝金額四百八十二萬元之「郵政定期儲金存
          單」背面偽造之「盧金枝」署押一枚、印文一枚，於盧金枝金額一百五十
          八萬九千八百七十九元之「郵政定期儲金存單」背面偽造之「盧金枝」署
          押一枚、印文一枚。
肆、（一）八十七年五月十二日「郵政存簿儲金立帳申請書」上偽造之壬○○署押一
          枚、印文一枚及背面「預留印鑑」印文一枚。
    （二）八十七年五月二十日郵局開立之「D0000000」票號之四百萬公務支票背書
          「壬○○」署押一枚。
    （三）八十七年五月二十日「郵政存簿儲金存款單」上偽造之「壬○○」署押一
          枚，以及「郵政存簿儲金提款單」上偽造之「壬○○」印文一枚。
